【裁判字號】    88,訴,1620
【裁判日期】    890329
【裁判案由】    偽造文書等
【裁判全文】
臺灣板橋地方法院刑事判決                        八十八年度訴字第一六二號
    公  訴  人  臺灣板橋地方法院檢察署檢察官
    被      告  戊○○
                乙○○
    共      同
    選任辯護人  劉添錫
右列被告因偽造文書等案件，經檢察官提起公訴（八十八年度偵字第一五二九二、一
八一五三號），本院判決如左：
    主  文
戊○○共同行使偽造私文書，足以生損害於他人，處有期徒刑肆月，緩刑貳年。如附
表所示之支票背面偽造之「己○○」署押壹個沒收。
乙○○共同行使偽造私文書，足以生損害於他人，處有期徒刑貳月，緩刑貳年。如附
表所示之支票背面偽造之「己○○」署押壹個沒收。
    事  實
一、戊○○意圖為自己不法之所有，於民國八十八年一月四日，未經己○○授權，佯
    稱係己○○之代理人，並表明會轉交應給付予己○○之會款，使受會首陳億錩（
    原名丁○○）委託處理互助會會款糾紛之張至剛律師，誤信戊○○為有權代理己○○收取會款之人，而交付由陳生全所簽發支票號碼ＡＰ0000000、發票
    日八十八年一月五日、票面金額新台幣（下同）六萬七千五百元、付款人台灣中
    小企業銀行南台北分行、受款人為己○○之禁止背書轉讓之支票一紙。戊○○取
    得上開支票後，為圖領取款項，與具姻親關係，且任職萬泰商業銀行，擔任行員
    工作之乙○○，共同基於偽造私文書犯意之聯絡，於同年月七日，將上開支票交
    由乙○○，由乙○○在支票背面偽造「己○○」之署名，逕提示存入乙○○在萬
    泰商業銀行所開立帳號為000－00－00000－0－0號行員儲蓄存款帳
    戶後，兌領上開支票款項，足以生損害於己○○及丁○○之權益。
二、案經丁○○訴由台灣板橋地方法院檢察署檢察官偵查及自動檢舉偵辦起訴。
    理  由
一、訊據被告戊○○雖承認有自張至剛律師收受前開支票及將支票交給被告乙○○兌
    領之事實，及乙○○亦承認有於前開支票背面簽「己○○」之名，惟均矢口否認
    有何詐欺或偽造私文書之犯行，被告戊○○辯稱其與己○○分別參加以陳億錩（
    原名丁○○）為會首之互助會，有每月十日開標及每月二十五日開標之互助會，
    己○○跟兩會，一個是死會、一個是活會，嗣陳億錩倒會後，己○○說死會的會
    款他不繳了，活會收的錢也不要，全部授權予伊處理，伊才去代領支票，拿去兌
    現等語；另乙○○則抗辯被告戊○○是伊的姊夫，他拿票來的時候，伊正在忙，
    後來發現支票是禁止背書轉讓的，伊有打電話問他，他說是己○○有授權給付，
    他要伊幫他代簽等語。然查：（一）右揭事實，業據被害人陳億錩於偵查中指述
    明確，證人己○○於審判中證述伊有參加陳億錩的互助會，十日與二十五日都有
    參加，都是三萬元，十日是死會，二十五日是活會，會首倒會後，有參加十日的
    會的協調會，在協調時活會會員說死會歸死會，活會歸活會，他們要伊死會的錢
    給他們，伊說伊願意讓他們（指會員）去收伊二十五日活會會款去抵伊十日的死
    會，伊只是同意二十五日的活會會款讓他們（指活會會員）收，伊不去分，但跟
    陳億錩和解的六萬七千五百元應該要給伊，因伊的活會與死會相抵，伊還可以拿
    二十一萬餘元．．，伊不知道後來會員與會首有協調，由會首給付每位活會會員
    六萬七千五百元，也不知支票被領走，亦無同意六萬七千五百元讓被告戊○○代
    領等情（參本院八十八年十二月二日訊問筆錄），核與陳億錩於本院審理時指稱
    己○○參加的是十日的協調會，十日的死會款應拿出二十一萬元，二十五日的活
    會款可以拿二十幾萬元，將近二十八萬元，己○○參加十日的協調會時，他說他
    的死會要抵伊欠他的三十萬元，其他會員不肯，己○○就說他的二十五日的是活
    會，收的死會錢讓他們去分，己○○不分等情（參本院八十八年十二月二日訊問
    筆錄）大致相符，而證人丙○○於本院審理中證稱己○○說他十日的會是死會，
    但二十五日的會是活會，二十五日的會被倒，他說十日的死會錢他不拿出來，二
    十五日的活會錢有收到也不拿，要讓伊等去處理（參本院八十八年十一月十一日
    訊問筆錄），另證人甲○亦結證稱己○○說他十日是死會，死會他不要繳，活會
    他也不要參與分配等語（參本院八十八年十二月十六日訊問筆錄），是應可認己○○於協調會中表明之意僅為其十日之死會應按月繳交之會款不再繳納，而願以
    二十五日之活會尚可向死會會員收取之會款，交由十日該會之活會會員處理，亦
    即己○○所表明係其與十日、二十五日之二個合會之會員間之會款收取相抵事宜
    ，願交由其他活會會員處理，惟均未提及其與會首陳億錩間之會款債務，亦委由
    他人代為處理，更未明確授權由被告戊○○代為處理。又證人張至剛到庭結證「
    （是否幫被害人處理有關倒會會款事情？）是的」、「（有無參與協調？）之前
    他們有過協調，被害人將錢匯給我，由我處理，是處理二十五日的會，十日的會
    因為會員不願意接受處理，我將錢退還給被害人，我通知會員在八十八年一月四
    日到我事務所協議，將錢分配給他們，訂立協議書」、「（當時己○○有無到場
    ？）沒有」、「（協議書上寫己○○的代理人是戊○○？）二十五日的會是有達
    成協議，因為有部分會員未到，他們與有到的會員不是夫妻就是兄弟，而己○○
    的部分，我問會員怎麼辦，戊○○說他代理」、「（憑什麼依據相信戊○○代理
    己○○？）戊○○說他是代理人時，其他會員沒有意見，而且我本來是要給現金
    ，但因一月四日銀行休假，所以才開票，而且票是禁止背書轉讓，而且有寫抬頭
    。戊○○說他會轉交，所以我想沒有問題，才將己○○的票交給戊○○」等情，
    （參本院八十八年十二月二十日訊問筆錄），顯見被告戊○○前雖未受己○○之
    委託代為處理其與陳億錩間之會款債務問題，惟於八十八年一月四日，在張至剛
    律師代理陳億錩處理與合會會員間之會款債務，協議由陳億錩就其積欠呂芳治（
    含己○○）等十二人之互助會會款，陳億錩同意給付呂芳治等十二人每人各六萬
    七千五百元正等事項（此有協議書影本一紙附卷）之會議中，因其表明係己○○
    之代理人，會轉交上開以己○○為受款人之禁止背書轉讓之支票予己○○，張至
    剛始確信而交付該支票予被告戊○○，是被告戊○○係施以詐術而取得前開支票
    無誤。（二）再者，被告乙○○係萬泰商業銀行之行員，自應知悉有關支票存款
    之作業程序，而該行對於載有受款人由發票人為禁止背書轉讓之支票，一般均由
    受款人存入其本人帳戶，惟亦得依委任取款之規定委託本行存戶代收，有萬泰商
    業銀行八十九年二月二日（八九）泰業推字第０二一四號函在卷可稽，惟被告乙○○於發現被告戊○○交付之前開支票係載有受款人，且係發票人所為禁止背書
    轉讓，竟未將支票退還被告戊○○，亦未依委任取款（委任取款背書）之規定，
    取得受款人之授權，並於支票背面載明係「委任取款」為目的所為之背書始存入
    其個人之存款帳戶，反而聽任被告戊○○稱己○○有授權，即於支票背面簽「己○○」之名，而直接存入其個人在該行之存款帳戶。是綜上各情以觀，己○○並
    未授權被告戊○○處理其與會首陳億錩間之會款債務事宜，亦未同意由被告戊○○及乙○○代收該支票。被告前開所辯，顯係避重就輕之詞，不足採信，本件事
    證明確，其犯行堪以認定。
二、查被告乙○○於前開支票背面簽「己○○」之署名，係基於領款人之意思而為，
    亦即表示「領取票款」之證明，依刑法第二百二十條第一項之規定，以文書論。
    核被告戊○○所為，係犯刑法第二百十六條、第二百十條之行使偽造私文書罪及
    第三百三十九條第一項詐欺取財罪。被告乙○○所為，係犯刑法第二百十六條、
    第二百十條之行使偽造私文書罪。又被告二人就上開行使偽造私文書犯行間，有
    犯意聯絡及行為分擔，應依共同正犯論處。被告偽造「己○○」署押係偽造私文
    書之階段行為，又其偽造私文書之低度行為應為行使偽造私文書之高度行為所吸
    收，均不另論罪。又被告戊○○所犯行使偽造私文書與詐欺取財兩罪間，有方法
    結果之牽連關係，依刑法第五十五條之規定，應從一重之行使偽造私文書罪論處
    。爰審酌被告犯罪之動機、目的、手段、犯罪所生之損害、犯罪後態度及被告犯
    後於八十八年二月二日已返還票款金額六萬七千五百元予己○○等一切情況，分
    別量處如主文第一項、第二項所示之刑。次查被告前未曾受有期徒刑以上之宣告
    ，此有台灣高等法院檢察署刑案紀錄簡覆表在卷可稽，其因一時失慮，偶罹刑典
    ，經此刑之宣告後，應知警惕而無再犯之虞，本院因認暫不執行其刑為當，均予
    以宣告緩刑二年，以啟自新。
三、如附表所示支票背面上偽造「己○○」之署押一個，依刑法第二百十九條之規定
    ，不問屬於犯人與否，應沒收之。
據上論斷，應依刑事訴訟法第二百九十九條第一項前段，刑法第二十八條、第二百十
條、第二百十六條、第二百十九條、第二百二十條第一項、第三百三十九條第一項、
第五十五條、第七十四條第一款，罰金罰鍰提高標準條例第一條前段，判決如主文。
本案經檢察官毛有增到庭執行職務。
中      華      民      國      八十九      年    三    月    二十九    日
                                  臺灣板橋地方法院刑事第三庭
                                          法  官  李  幼  妃
右正本證明與原本無異。
如不服本判決，應於判決送達後十日內，向本院提出上訴狀。
                                          書記官  強  梅  芳
中      華      民      國      八十九      年    三    月    三十一    日
附錄本案論罪科刑法條全文
刑法第二百十條
偽造、變造私文書，足以生損害於公眾或他人者，處五年以下有期徒刑。
刑法第二百十六條
行使第二百十條至第二百十五條之文書者，依偽造、變造文書或登載不實事項或使登
載不實事項之規定處斷。
刑法第三百三十九條第一項
意圖為自己或第三人不法之所有，以詐術使人將本人或第三人之物交付者，處五年以
下有期徒刑、拘役或科或併科一千元以下罰金。
以前項方法得財產上不法之利益或使第三人得之者亦同。
前二項之未遂犯罰之。
附表：
┌───┬───────┬─────┬────────┬─────────
│發票人│  支票號碼    │發票日    │ 票面金額       │ 付款人
├───┼───────┼─────┼────────┼─────────
│陳生全│  ＡＰ0000000 │88年1月5日│ 六萬七千五百元 │ 台灣中小企業銀行
│      │              │          │                │ 南台北分行
└───┴───────┴─────┴────────┴─────────


司法院資訊處製作；財團法人民間司法改革基金會備份。
